臺灣高等法院民事判決  
108年度上易字第1345號
上  訴  人  王麗清  

訴訟代理人  李銘洲律師
複  代理人  李政叡律師
被  上訴人  黃蒂文  
上列當事人間請求損害賠償等事件，上訴人對於中華民國108年1
1月1日臺灣新竹地方法院108年度訴字第527號第一審判決提起上
訴，本院於109年7月22日言詞辯論終結，判決如下：
    主  文
上訴駁回。
第二審訴訟費用由上訴人負擔。
    事實及理由
一、被上訴人起訴主張：兩造前為址設新竹市○區○○街000號財團
    法人台灣省私立桃園仁愛之家附設新竹老人養護中心（下稱
    系爭養護中心）之同事，於民國108年1月26日凌晨0時許，
    在系爭養護中心辦公室內，上訴人與訴外人楊子靜發生衝突
    ，伊上前規勸，上訴人竟以「幹你娘」、「神經病」等語辱
    罵伊，足以貶損伊人格上之社會評價，侵害伊名譽權（下稱
    公然侮辱部分）；上訴人於上開事件後，竟反而向臺灣新竹
    地方檢察署（下稱新竹地檢署）對伊提出妨害自由等告訴，
    欲使伊受刑事訴追，有誣告及妨害名譽之情（下稱誣告及妨
    害名譽部分）；上訴人前揭公然侮辱、誣告及妨害名譽之行
    為，造成伊身心受創、焦慮不安、夜間失眠，陸續於醫院精
    神科就診，支出醫療費用新臺幣（下同）1萬5410元，伊精
    神受有痛苦，上訴人不法侵害伊之人格法益且情節重大。爰
    依民法第184條第1項前段、第195條第1項前段規定，於公然
    侮辱、誣告及妨害名譽部分分別請求上訴人賠償精神慰撫金
    20萬元、30萬元，及賠償醫療費用1萬5410元，合計51萬541
    0元，另請求上訴人登報道歉等語。於原審聲明：㈠上訴人應
    向被上訴人公開刊登國內四大報媒體廣告，聲明致歉；㈡上
    訴人應給付被上訴人51萬5410元；㈢願供擔保請准宣告假執
    行。（原審判決上訴人應給被付上訴人3萬元，並為准免假
    執行之宣告；另駁回其餘之訴〈即駁回公然侮辱之精神慰撫
    金逾3萬元部分，與誣告及妨害名譽、醫療費用、登報道歉
    部分之請求〉。上訴人就原審判決其敗訴部分不服提起上訴
    ；被上訴人就其敗訴部分未據上訴，該等部分非本院審理範
    圍）。並於本院答辯聲明：上訴駁回。
二、上訴人則以：伊至辦公室時，無端受楊子靜咆哮、刁難，因
    而發生爭執，然伊爭執之對象始終僅針對楊子靜一人，而與
    被上訴人無涉，並無出言辱罵被上訴人，本件爭執地點在系
    爭養護中心1樓辦公室內，時值深夜屬不對外開放之封閉空
    間，非屬不特定多數人得以共見共聞之公然狀態，又在場者
    僅兩造、楊子靜、訴外人周春芳、萬建成等5人，均能認知
    該衝突為楊子靜所引發，導致伊無可忍受一時情緒失控，而
    非伊在毫無任何端緒或刺激下所為，未對被上訴人之社會評
    價產生減損、貶低之情等語，資為抗辯。並於本院上訴聲明
    ：㈠原判決不利於上訴人部分廢棄；㈡上開廢棄部分，被上訴
    人在第一審之訴駁回。　　　
三、被上訴人主張：上訴人於前揭時、地以「幹你娘」、「神經
    病」等語辱罵伊，足以貶損伊人格上之社會評價，侵害伊名
    譽權，自應賠償伊所受精神上損害之慰撫金等語，為上訴人
    所否認，並以前詞置辯。經查：　　
  ㈠按因故意、過失不法侵害他人之權利者，負損害賠償責任；
    不法侵害他人之身體、健康、名譽、自由、信用、隱私、貞
    操，或不法侵害其他人格法益而情節重大者，被害人雖非財
    產上之損害，亦得請求賠償相當之金額，民法第184條第1項
    前段、第195條第1項前段分別定有明文。又名譽有無受損害
    ，應以社會上對個人評價是否貶損作為判斷之依據，苟其行
    為足以使他人在社會上之評價受到貶損，不論其為故意或過
    失，均可構成侵權行為，其行為不以廣佈於社會為必要，僅
    使第三人知悉其事，亦足當之(最高法院90年台上字第646號
    判決意旨參照)。再「侮辱」係以使人難堪為目的，直接以
    言語、文字、圖畫或動作，表示不屑、輕蔑或攻擊之意思，
    足以對於個人在社會上所保持之人格及地位，達貶損其評價
    之程度而言。
　㈡被上訴人主張上訴人於前揭時、地以「幹你娘」、「神經病
    」等語辱罵伊，上訴人雖辯稱伊爭執之對象始終僅針對楊子
    靜一人，而與被上訴人無涉，並無針對被上訴人辱罵云云。
    然證人即系爭養護中心夜間照服員萬建成證稱：「我是聽到
    聲音出來查看」、「我從值班室走進辦公室時，已經看到王
    麗清有要和楊子靜發生爭執，黃蒂文在中間阻擋的動作，我
    看到時馬上把她們隔開，這時候就聽到另一個護士王麗清一
    連串飆罵『你們這些神經病』、『他媽的』、還有國罵三字經『
    幹你娘』一連串罵下來，當時我聽到楊子靜說『你在說什麼』
    ，我就馬上把楊子靜推離開現場」、「（問：王麗清一連串
    飆罵你剛剛所述的內容，他是對著誰罵？）我看到王麗清對
    著阻擋他的原告〈即被上訴人〉還有楊子靜，當時我要把她們
    架離開，王麗清還在罵，所以我覺得他是對著我們這些人飆
    罵」等語（原審卷第99至100頁）；證人楊子靜亦證稱：「
    王麗清聲音越來越大，越罵越大聲，讓我無法交班，她就罵
    『你們這邊的人都是神經病』還走到病人放健保卡的地方，那
    邊不應該去，我們都不理她，後來問他要幹什麼，要她回到
    3樓她應該上班的地方去，不要留在1樓辦公室，然後我跟她
    有推擠的動作，黃蒂文就來關心擋住我們，然後黃蒂文被王
    麗清罵了三字經。中間王麗清不斷罵神經病、三字經」、「
    （問：王麗清是罵誰？）罵黃蒂文還有我們，因為她一直說
    『妳們』，直到萬先生聽到聲音過來」等語（原審卷第180頁
    ）；足見上訴人係因與楊子靜發生衝突，又遭被上訴人從中
    阻擋，故對被上訴人亦辱罵「你們這些神經病」、「幹你娘
    」等語甚明。上訴人雖以楊子靜為與其發生衝突之人，且其
    與萬建成有私人恩怨，因認渠2人證詞均有偏頗，不能採信
    云云；惟查上訴人並未舉證證明其與萬建成間有何私人恩怨
    ，及萬建成意欲報復而為不利上訴人之證言，衡以萬建成與
    兩造並無何親誼關係，既經具結，實無甘冒偽證罪之風險，
    而故為虛偽證述以迴護一造之必要，所述應堪採信，而楊子
    靜固與上訴人有前開糾紛，惟與萬建成證述情節大致相符，
    所述亦非不可採信；足徵被上訴人主張伊有遭上訴人以「神
    經病」、「幹你娘」等詞辱罵一情，尚非虛構，應堪採信，
    上訴人抗辯伊未針對被上訴人辱罵云云，並非可採。
　㈢上訴人另抗辯本件爭執地點在系爭養護中心1樓辦公室內，時
    值深夜屬不對外開放之封閉空間，非屬不特定多數人得以共
    見共聞之公然狀態，且在場者僅5人，衝突為楊子靜所引發
    ，伊一時情緒失控所致，未對被上訴人之社會評價產生貶損
    云云。惟按公然侮辱之「公然」，只以不特定人或多數人得
    以共見共聞之狀況為已足，不以實際上已共見共聞為必要，
    所謂多數人係包括特定之多數人在內（院字第2033號解釋意
    旨、釋字第145號解釋文及理由書參照）。而萬建成於上訴
    人對被上訴人提出誣告等刑事案件偵查中證稱：進出系爭養
    護中心之大門於晚上9點就會關起來，因為會有護士要進來
    交班，所以伊在晚上11點會將門打開（門是透明玻璃電動門
    ，伊會改成是手動式，用點力氣扳開後，可以再推回去），
    通常在凌晨0時10分伊就會再把門關上，直到隔天早上7點才
    開門，案發當晚有4個護士（即兩造、楊子靜、周春芳）與
    伊在1樓辦公室，1樓辦公室的門是打開的，不會上鎖，因為
    住民會坐電梯下來進去辦公室找護士，外勞有時候也會下來
    等語（見新竹地檢署109年度偵續字第34號卷第40頁訊問筆
    錄，影本見本院卷第247頁），並有被上訴人提出之系爭養
    護中心1樓平面圖、萬建成繪製之1樓平面圖可稽（原審卷第
    159頁，本院卷第251頁）；足見本件事發當時除兩造本人及
    楊子靜外，尚有周春芳、萬建成在1樓辦公室現場，已有多
    數人聽聞上訴人辱罵被上訴人之內容，且事發之凌晨0時許
    ，進出系爭養護中心之大門或已關閉，惟事發地點之1樓辦
    公室之門仍打開，該養護中心之值班人員、住民及外勞仍得
    以進入1樓辦公室，是以本件糾紛發生地而論，堪認上訴人
    之侮辱行為已足使多數人得以共見共聞，達公然程度。又依
    一般社會通念，上訴人所辱罵之「幹你娘」、「神經病」等
    語已屬貶低、否定他人之語詞，衡情已足使被上訴人之心理
    感受難堪及不悅，且傷及被上訴人之人格尊嚴而使其社會評
    價受到貶損，難認被上訴人之名譽並未因此受損，是上訴人
    以前詞置辯，尚無足取。則被上訴人主張上訴人侵害伊之名
    譽權，應負侵權行為損害賠償責任等語，應屬有據。
　㈣次按民法第195條所謂相當之金額，應斟酌加害人與被害人雙
    方之身分、資力與加害程度，及其他各種情形核定之；慰撫
    金是否相當，應以加害行為之加害程度及被害人所受痛苦，
    斟酌加害人及被害人之身分、經濟地位等各種情形定之（最
    高法院47年台上字第1221號、51年台上字第223號判決意旨
    參照）。本院審酌上訴人在多數人得以共見共聞之系爭養護
    中心1樓辦公室，使用「幹你娘」、「神經病」等語辱罵被
    上訴人，貶損被上訴人人格上之社會評價，造成被上訴人難
    堪，上訴人之行為對於被上訴人名譽之傷害可謂重大，再審
    酌被上訴人為五專畢業，在養護中心工作，上訴人為二專畢
    業，在醫院工作，及兩造財產所得（稅務電子閘門財產所得
    調件明細表見原審卷第189至193頁）等一切情狀，認被上訴
    人請求上訴人就上開公然侮辱行為賠償之精神慰撫金，以3
    萬元為適當。
四、綜上所述，被上訴人依民法第184條第1項前段、第195條第1
    項前段規定，請求上訴人給付3萬元，為有理由，應予准許
    。從而原審就此所為上訴人敗訴之判決，並無不合。上訴論
    旨指摘原判決此部分不當，求予廢棄改判，為無理由，應駁
    回其上訴。
五、本件事證已臻明確，兩造其餘之攻擊或防禦方法及所用之證
    據，經本院斟酌後，認為均不足以影響本判決之結果，爰不
    逐一論列，附此敘明。
六、據上論結，本件上訴為無理由，依民事訴訟法第449條第1項
    、第78條，判決如主文。
中　　華　　民　　國　　109 　年　　7 　　月　　31　　日
                  民事第十四庭
                        審判長法  官  蔡和憲 
                              法  官  藍家偉
                              法  官  蕭清清
正本係照原本作成。
不得上訴。
中　　華　　民　　國　　109 　年　　7 　　月　　31　　日
　　　　　　　　　　　　　    書記官  強梅芳